【裁判字號】    98,台上,674
【裁判日期】    980416
【裁判案由】    請求損害賠償
【裁判全文】
最高法院民事判決              九十八年度台上字第六七四號
上  訴  人  甲○○
訴訟代理人  劉興源律師
            陳尚宏律師
上  訴  人  捷豐投資股份有限公司（即泰源投資股份有限公司
            之承受訴訟人）
法定代理人  乙○○
訴訟代理人  陳志雄律師
參  加  人  甘有財、林美玲會計師（即恆豐投資股份有限公司
            破產管理人）
訴訟代理人  張自真律師
上列當事人間請求損害賠償事件，兩造對於中華民國九十七年十
二月十六日台灣高等法院第二審更審判決（九十五年度重上更(二)
字第一九二號），各自提起上訴，本院判決如下：
    主  文
原判決關於駁回上訴人捷豐投資股份有限公司在第一審之訴及該
訴訟費用部分廢棄，發回台灣高等法院。
上訴人甲○○之上訴駁回。
第三審訴訟費用，關於駁回上訴部分，由上訴人甲○○負擔。
    理  由
本件上訴人捷豐投資股份有限公司（下稱捷豐公司）主張：恆豐
投資股份有限公司（下稱恆豐公司）因業務之需，陸續向伊所併
購承受之泰源投資股份有限公司（下稱泰源公司）借款，迄至民
國八十二年底，共積欠本金新台幣（下同）一億八千三百九十萬
元，利息一千九百五十二萬六千七百九十元，其中一億元並已獲
勝訴判決確定。詎身為恆豐公司董事長之對造上訴人甲○○，竟
自八十三年二月十九日起至八十四年四月十日止，私自出賣恆豐
公司所有之訴外人廣豐實業股份有限公司（下稱廣豐公司）股票
七百七十二萬七千七百六十股，其中已辦理過戶之股票達六百十
四萬五千股，依過戶時之收盤價計算，股價為一億五千九百八十
五萬六千四百元，扣除用以清償恆豐公司對前中國農民銀行股份
有限公司（下稱農民銀行）、永裕呢羢綢緞百貨股份有限公司（
下稱永裕公司）之債務共二千七百萬元，其餘一億三千二百八十
五萬六千四百元為甲○○侵占入己。泰源公司已另就其中六千二
百五十萬元及二千九百五十萬元部分代位恆豐公司起訴請求，並
均獲勝訴判決確定，餘額四千零八十五萬六千四百元，依不當得
利、侵權行為及委任之法律關係，甲○○應給付予恆豐公司。且
因恆豐公司已經法院宣告破產，依破產法第八十八條規定，甲○
○應將前開款項移轉予破產管理人即參加人。乃參加人怠於行使
其對甲○○之權利，伊為保全泰源公司對恆豐公司之債權，依民
法第二百四十二條之規定，代位參加人為請求等情，爰求為命甲
○○給付參加人四千零八十五萬六千四百元並加付法定遲延利息
之判決。並於原審第一次審理時另主張：甲○○出賣廣豐公司之
股票，嗣於八十四年六月十九日、同年七月十七日及七月二十七
日又陸續過戶五萬二千股、四萬八千股及二千股，依過戶時之收
盤價計算，股價分別為一百萬八千八百元、九十四萬五千六百元
及三萬二千元，合計為一百九十八萬六千四百元等情，爰擴張聲
明請求甲○○再給付參加人一百九十八萬六千四百元及自九十年
九月十四日起算法定遲延利息之判決（未繫屬於本院者，不予贅
述）。
甲○○則以：恆豐公司之董事會於八十三年一月八日決議，授權
伊處分股票，伊始出售前開廣豐公司股票，累計得款一億六千一
百八十四萬二千八百元。扣除捷豐公司已代位參加人請求九千二
百萬元部分，餘款六千九百八十四萬二千八百元，係清償恆豐公
司如原判決附表（下稱附表）一、二所示債務共八千九百零二萬
五千六百二十六元。其中訴外人劉恩起、簡阿發向訴外人合作金
庫延平支庫各借得二千九百五十萬元，由於恆豐公司實為借款債
務人，伊以售股餘款清償，並無不當。縱恆豐公司對伊仍有債權
，亦應由恆豐公司之破產管理人即參加人提起訴訟，捷豐公司無
從代位起訴等語，資為抗辯。
原審將第一審所為恆豐公司勝訴之判決，於超過三千七百八十三
萬零七百七十四元本息（即三百零二萬五千六百二十六元本息）
部分廢棄，改判駁回恆豐公司該部分在第一審之訴，維持第一審
其餘恆豐公司勝訴之判決，駁回甲○○其餘上訴，並准恆豐公司
部分擴張之訴，命甲○○再給付一百九十八萬六千四百元及自九
十年九月十四日起算法定遲延利息，無非以：恆豐公司與泰源公
司均為廣豐集團之關係企業，八十三年、八十四年間，恆豐公司
董事為甲○○（董事長）、簡阿發與賀膺才（兼總經理，八十四
年九月十三日死亡），監察人為劉家傳。恆豐公司於八十八年五
月十九日經台灣台北地方法院（下稱台北地院）八十六年度破更
一字第一號裁定宣告破產，並指定參加人為破產管理人。捷豐公
司對恆豐公司有一億八千三百九十萬元借款債權。自八十三年二
月十九日起至八十四年四月十日，甲○○出售恆豐公司名下廣豐
公司股票達六百十四萬五千股，得款一億五千九百八十五萬六千
四百元。其中六千二百五十萬元及二千九百五十萬元應由甲○○
返還參加人，業經判決確定甲○○以出售之股款清償恆豐公司對
農民銀行與永裕公司債務二千七百萬元本金（如附表一），出售
之股款尚餘四千零八十五萬六千四百元。自八十四年六月十九日
至七月二十一日，甲○○另過戶恆豐公司名下廣豐公司股票十萬
二千股，得款一百九十八萬六千四百元。合計售股餘款為四千二
百八十四萬二千八百元等情，為兩造所不爭執。次按債務人怠於
行使其權利時，債權人因保全債權，得以自己之名義，行使其權
利，民法第二百四十二條前段定有明文。代位權行使之範圍，亦
包括提起訴訟之行為在內。捷豐公司對恆豐公司有借款債權一億
八千三百九十萬元本息，為兩造所不爭，並有眾信聯合會計師事
務所簽證之恆豐公司八十二年度財務報告表為證，捷豐公司據以
向恆豐公司申報破產債權，亦有申報書可稽，堪認捷豐公司係恆
豐公司債權人，參加人怠於行使權利時，捷豐公司自得代位訴請
甲○○清償債務。甲○○雖謂應由破產管理人提起訴訟云云，惟
甲○○未證明參加人已行使權利，參以捷豐公司所代位參加人求
償六千二百五十萬元與二千九百五十萬元，最高法院均認於法有
據，甲○○認應由參加人起訴，並非可採。又按公司業務之執行
，除公司法或章程規定應由股東會決議之事項外，均應由董事會
決議行之，公司法第二百零二條定有明文。甲○○之出售股票，
係經恆豐公司八十三年一月八日董事會之決議，捷豐公司稱甲○
○擅自處分恆豐公司之財產致該公司受損，並非可採。捷豐公司
主張甲○○售股餘款四千零八十五萬六千四百元及一百九十八萬
六千四百元，均應返還參加人。惟甲○○辯稱以售股價金支付或
清償恆豐公司附表二編號一、編號四至九等七項共三百零二萬五
千六百二十六元等語。經查：(1)、附表二編號一所列一百五十萬
元，業於八十五年二月十二日匯至恆豐公司在富邦銀行儲蓄部帳
戶開設之第三二六一號帳戶，此有匯款申請書可考；(2)、償付恆
豐公司對會計師費用如附表二編號四所示九萬四千六百二十九元
，此有眾信聯合會計師事務所八十三年六月七日簽證酬金九萬零
三百八十五元收據、同年七月六日四千二百四十四元收費清單可
稽；(3)、附表二編號五裁判費四十七萬零七元，有台北地院八十
五年二月二十三日十五萬零三元、八十六年二月四日十六萬零二
元、八十六年七月四日十六萬零二元收據各一紙附卷；(4)、支付
恆豐公司八十四年、八十六年營利事業所得稅如附表二編號六所
示四萬六千六百三十二元，有財政部台北市國稅局八十六年四月
十四日一萬一千二百二十三元、八十七年十月二十二日三萬五千
四百零九元核定稅額繳款書可按；(5)、支付恆豐公司徵信等費用
即附表二編號七所示五萬五千六百七十元，有中華徵信所八十五
年十二月三十一日五千六百七十元統一發票、八十七年一月二十
一日邦貴企業管理股份有限公司五萬元統一發票可查；(6)、支付
恆豐公司律師費用如附表二編號八所載三十九萬元，有八十五年
九月六日一萬元、同年十二月二十六日四萬元、八十六年七月二
日十萬元、八十七年四月十六日二十四萬元律師費收據可考；(7)
、支付對農民銀行一千五百萬元借款之利息如附表二編號九所示
四十六萬八千六百八十八元，有農民銀行八十三年二月三日十二
萬一千四百十七元、同年三月二日十二萬一千四百十七元、同年
三月三十日十萬九千六百六十七元、同年四月二十七日十一萬六
千一百八十七元收據可證。甲○○辯稱以售股價金支付或清償恆
豐公司附表二編號一、編號四至九等七項共三百零二萬五千六百
二十六元等語，應屬可信。至於甲○○雖謂恆豐公司前以簡阿發
、劉恩起之名義向合作金庫延平支庫借款五千九百萬元，伊遂以
售股餘款於八十三年三月十五日清償二千九百五十萬元，同年七
月十二日再清償二千九百五十萬元（即附表二編號二、三）云云
。惟合作金庫八十三年七月十五日債務清償證明僅記載：借戶劉
恩起君於八十三年三月四日以王昭彭所提供之廣豐公司股票二千
五百七十五仟股為擔保品，向本支庫質押借款二千九百五十萬元
，該款項業於八十三年七月十二日清償完畢。八十三年七月十八
日債務清償證明亦僅記載：借戶簡阿發君於八十二年六月二十一
日以湯桂琴提供一千七百仟股、王昭彭提供五百八十五仟股、高
偉伶提供二百二十仟股、王延彬提供七十仟股合計二千五百七十
五仟股廣豐公司之股票為擔保，向本支庫質押借款二千九百五十
萬元正，該款項業於八十三年三月十五日清償完畢等語，上開清
償證明僅能證明劉恩起、簡阿發個人分別向合作金庫借款二千九
百五十萬元，尚不能證明實際借款之債務人係恆豐公司。另恆豐
公司之會計邱金鳳於第一審證稱：八十六年離職前，恆豐公司仍
存續，至於恆豐公司是否以簡阿發、劉恩起名義向他人借款一節
，因為伊只是依據副總陳炳輝指示來作帳，對於詳細情形並不清
楚等語。邱金鳳身為會計，對於恆豐公司重要資金往來、有無人
頭借款情事理應最為明瞭，然其尚且不清楚該公司有無以人頭借
款，足徵甲○○所稱恆豐公司以人頭借款之事並不存在。又恆豐
公司縱有人頭借款之舉，所貸得款項必然轉交該公司，惟簡阿發
、劉恩起於八十二年六月二十一日與八十三年三月四日貸得款項
後，迄無交付款項予恆豐公司之紀錄，難認劉恩起、簡阿發所借
得款項應由恆豐公司清償。劉恩起雖證稱：曾向合庫借二千九百
五十萬元，伊是人頭，是賀膺才叫伊去貸款的，不清楚款項係由
何人使用，合庫後來通知伊還錢，伊嚇一跳，把催繳單拿給甲○
○清償，不曉得甲○○是拿何人資金去清償等語。然查劉恩起既
非恆豐公司董監事或員工，與恆豐公司本無淵源，何須甘冒遭追
償風險而以本人名義為恆豐公司借款二千九百五十萬元，其有關
其係借款人頭之證詞，尚難採信。簡阿發雖亦證稱：曾經向合庫
借二千九百五十萬元，也是當人頭，是賀膺才叫伊去貸款的，錢
陳炳輝拿去的，因為經手是陳炳輝。不是伊還錢，是甲○○還錢
等語。惟簡阿發並不知借款詳情，且其亦聲稱該次借款之印章與
簽名遭人偽造，益徵其並無為恆豐公司出面借款情事，其證詞無
從為有利於甲○○之判斷。甲○○雖提出八十年十二月十九日劉
恩起支票存根及恆豐公司在彰化商業銀行股份有限公司之對帳單
、合作金庫八十二年六月二十一日放款支出傳票、簡阿發與恆豐
公司八十一年十二月間帳戶明細、合作金庫八十一年十二月取款
憑條、放款償還收入傳票、簡阿發八十一年十二月取款憑條、合
作金庫八十二年六月二十一日放款支出傳票為證。惟前述文件均
係以簡阿發名義於八十二年六月二十一日、以劉恩起名義於八十
三年三月四日借款日以前資料，縱係真正，亦無從證明該二人貸
款已轉交恆豐公司，甲○○憑以推論該二人係恆豐公司之借款人
頭，尚嫌不足。證人毛榮彩證稱不清楚簡阿發是何人人頭等語，
亦無從為有利甲○○之判斷。附表二編號二、三之五千九百萬元
既非恆豐公司之債務，縱甲○○償付此部分帳款，對恆豐公司亦
不生給付效力，應予剔除。按受任人因處理委任事務，所收取之
金錢、物品及孳息，應交付於委任人，民法第五百四十一條定有
明文。甲○○依恆豐公司之董事會決議出售股票所餘四千零八十
五萬六千四百元及一百九十八萬六千四百元，經支付恆豐公司如
附表二所列編號一、編號四至九所列帳目共三百零二萬五千六百
二十六元，應生清償效力，無需再交付參加人，參加人僅得請求
甲○○給付三千七百八十三萬零七百七十四元及一百九十八萬六
千四百元。參加人依民法第五百四十一條請求上開款項為有理由
。捷豐公司雖主張遭剔除之三百零二萬五千六百二十六元部分，
參加人仍得依破產法第八十八條規定請求給付云云。惟按破產人
應將與其財產有關之一切簿冊、文件及其所管有之一切財產，移
交破產管理人，破產法第八十八條前段定有明文，然該條文義，
僅係破產人對破產管理人之給付義務，並非破產人向他人如甲○
○請求給付之法律基礎，恆豐公司據此請求甲○○向參加人給付
三百零二萬五千六百二十六元，並無可採。從而捷豐公司基於代
位法則，依民法第五百四十一條規定，訴請甲○○給付參加人三
千七百八十三萬零七百七十四元（原判決理由欄誤載為三千八百
二十九萬八千四百六十二元）及自起訴狀繕本送達翌日即八十八
年九月二十一日起至清償日止按年息百分之五計算之利息，洵屬
正當，應予准許；逾此所為請求，為無理由，應予駁回。又捷豐
公司於原審追加請求甲○○給付參加人一百九十八萬六千四百元
，及自九十年九月十日擴張聲明狀繕本送達翌日即九十年九月十
四日起至清償日止按年息百分之五計算之利息，洵屬正當，應予
准許等詞，為其判斷之基礎。
一、廢棄發回（即駁回捷豐公司請求甲○○給付三百零二萬五千
六百二十六元本息）部分：
查捷豐公司於原審一再辯稱：徒憑甲○○匯款予恆豐公司一百五
十萬元，不足以證明甲○○確係借款予恆豐公司，亦有可能其用
以歸還向恆豐公司挪用之金錢而予返還或代收他人應付予恆豐公
司而歸還者。何況，縱其主張為實在，然甲○○於恆豐公司宣告
破產後，既未將此款項移交予破產管理人，不問其是否已加予侵
占，仍對恆豐公司破產管理人負有移交此筆款項之義務。又甲○
○所主張附表二所列編號四至九各種費用及前述之借款一百五十
萬元，縱為實在，惟依恆豐公司八十二年度財務報表第二頁記載
，其至八十二年底，尚有現金及銀行存款一百四十七萬三千三百
二十一元，應收帳款四十九萬一千九百十五元，應收關係人款項
淨額八千三百三十七萬一千六百五十一元，其他應收款八千一百
四十七萬四千五百九十八元，縱不計其他有價證券淨額一億九千
一百十八萬零九百零六十五元，亦尚有一億六千多萬元可供支付
甲○○所主張之以上支出，甲○○不得主張就本件出賣廣豐股票
價款中抵扣等語（原審重上更(一)字卷第九九頁、重上更(二)字卷第
第三八六頁）。原審未說明不足採取之理由，遽認甲○○辯稱以
所售廣豐公司股票之股金支付或清償如附表二編號一、四至九等
七項共三百零二萬五千六百二十元，應屬可信，此部分捷豐公司
不得請求甲○○再為給付，而為捷豐公司此部分敗訴之判決，已
有判決不備理由之違法。且按破產人應將與其財產有關之一切簿
冊、文件及其所管有之一切財產，移交破產管理人，破產法第八
十八條既有明定，破產管理人依此規定，自得請求破產人移交一
切財產。原審竟為相反之認定，認捷豐公司不得依此規定，向甲
○○請求給付三百零二萬五千六百二十六元本息予參加人，於法
亦不無可議。捷豐公司上訴論旨，指摘不利部分之原判決不當，
求予廢棄，非無理由。
二、駁回上訴（即命甲○○給付三千七百八十三萬零七百七十四
元本息之本訴及一百九十八萬六千四百元本息之追加之訴）部分
：
原審就此部分本於上述理由而為甲○○敗訴之判決，經核於法並
無違背。上訴論旨，仍就原審取捨證據及認定事實之職權行使，
指摘此部分原判決不當，求予廢棄，非有理由。
據上論結，本件捷豐公司之上訴為有理由，甲○○之上訴為無理
由。依民事訴訟法第四百七十七條第一項、第四百七十八條第二
項、第四百八十一條、第四百四十九條第一項、第七十八條，判
決如主文。
中    華    民    國  九十八  年    四    月   十六   日
                      最高法院民事第四庭
                          審判長法官  許  朝  雄
                                法官  陳  淑  敏
                                法官  鄭  玉  山
                                法官  黃  義  豐
                                法官  袁  靜  文
      本件正本證明與原本無異
                                      書  記  官
中    華    民    國  九十八  年    四    月   三十   日
                                                      v


司法院資訊處製作；財團法人民間司法改革基金會備份。
